臺灣高等法院民事判決　　　　　　　　 95年度重上字第237號
上　訴　人　丙○○
訴訟代理人　林見軍律師
複　代理人　戊○○
被　上訴人　甲○○
訴訟代理人　黃秀蘭律師
複　代理人　陳超凡律師
參　加　人　丁○○
訴訟代理人　何榮源律師
上列當事人間請求返還不當得利等事件，上訴人對於中華民國95
年1月27日臺灣士林地方法院93年度重訴字第58號第一審判決提
起上訴，經本院於96年11月6日言詞辯論終結，判決如下：
    主  文
上訴駁回。
第二審訴訟費用由上訴人負擔。
    事實及理由
一、按就兩造之訴訟有法律上利害關係之第三人，為輔助一造起
    見，於該訴訟繫屬中得為參加，民事訴訟法第58條第1項定
    有明文。本件被上訴人主張兩造及參加人之父李振清生前所
    立遺囑文意不清，致繼承人所為銓釋不一，參加人乃委由被
    上訴人與上訴人協調，並達成協議，上訴人同意將上開遺囑
    所載有關陽明山土地分由兩造、參加人及訴外人乙○○、李
    達飛共有，所有權應有部分各1/5，且由被上訴人、參加人
    、乙○○、李達飛各就其應有部分與上訴人成立信託關係，
    詎上訴人竟違背受託任務，將上開部分土地出售，並將所得
    大部分價金據為己有，被上訴人因而提起本件訴訟。因上訴
    人否認上開協議之效力，則倘被上訴人因此獲致敗訴判決，
    參加人本於上開協議對上訴人之權利將受影響，堪認參加人
    就本件訴訟有法律上之利害關係，是參加人聲請參加本件訴
    訟以輔助被上訴人，經核尚無不合，應予准許，合先敘明。
二、被上訴人主張：兩造係同胞姊弟，兩造之父李振清於民國（
    下同）65年4月21日書立遺囑（下稱系爭遺囑），將其所有
    坐落台北市陽明山遺產土地名歸上訴人，收入供祭祖之用，
    嗣因兩造及其他繼承人對於該遺囑文意詮釋不一，經親友協
    調後，上訴人於66年12月13日書立聲明書（下稱系爭聲明書
    ），同意將上開陽明山遺產土地即坐落台北市○○區○○段
    山豬湖小段132、151、160、161、166地號土地（於80年間
    經重測後編為台北市○○區○○段116、191、120、119、11
    7地號，又於90年1月間經土地重劃編為台北市○○區○○段
    6小段61、61-1、68、74、78、78-1、78-2、78-3地號，以
    下合稱為系爭土地），分由兩造、參加人、訴外人乙○○及
    李達飛共有，所有權應有部分各1/5，因參加人及乙○○、
    李達飛常年居住國外，乃暫將系爭土地所有權信託登記在上
    訴人名下，並委由上訴人負責經營。詎上訴人於辦妥系爭土
    地移轉登記手續後，竟於87年7月間，夥同乙○○，擅自將
    系爭土地其中61-1、68、74地號土地（下稱系爭61-1地號等
    3筆土地）以價金新台幣（以下未標明幣別者同）268,360,
    820元出售予訴外人綺華建設事業股份有限公司（下稱綺華
    公司），則按被上訴人之所有權應有部分比例計算，被上訴
    人應分得53,672,164元，惟上訴人僅匯款10,000,000元予被
    上訴人，而將餘款據為己有，爰依據民法第197條、179條之
    規定及信託之法律關係，請求上訴人返還43,672,164元。又
    上訴人所為上開背信行為業經本院刑事庭判決有罪確定，足
    認其不堪再為受託人，被上訴人乃以本件起訴狀繕本之送達
    為終止兩造間信託契約之意思表示，並依據民法第767條規
    定及信託之法律關係，請求上訴人將如原判決附表所示土地
    所有權應有部分各1/5移轉登記予被上訴人等語。原審為被
    上訴人勝訴之判決，判命上訴人應將如原判決附表所示土地
    所有權應有部分各1/5移轉登記與被上訴人，並應給付被上
    訴人43,672,164元，及自92年9月4日起算之法定遲延利息。
    上訴人不服，提起上訴，被上訴人對於上訴人之上訴則聲明
    駁回上訴。
三、上訴人則以：兩造之父李振清於臨終前書立系爭遺囑，將系
    爭土地名歸上訴人所有，上訴人並已就系爭土地單獨辦理繼
    承登記，是系爭土地應屬上訴人單獨所有，上訴人自有權處
    分該土地。又上訴人固有於66年12月13日簽訂系爭聲明書，
    然該聲明書係受被上訴人詐騙、脅迫所為，且該聲明書原本
    業經兩造及乙○○之同意，由乙○○予以撕毀作廢，應認該
    聲明書之意思表示業經撤銷。另系爭聲明書係上訴人所為單
    方之意思表示，須被上訴人、參加人、乙○○及李達飛均表
    示同意時始生效力；且該聲明書之性質，係上訴人同意將自
    己單獨繼承之系爭土地按所有權應有部分各1/5贈與被上訴
    人、參加人、乙○○、李達飛，是上訴人自得於將該土地權
    利移轉予被上訴人之前，撤銷贈與之意思表示。退步言之，
    縱認上訴人依系爭聲明書所載內容與被上訴人、參加人、乙
    ○○、李達飛成立信託關係，則委託人既為被上訴人、參加
    人、乙○○及李達飛，自應由彼等全體為終止信託契約之意
    思表示，始為合法，而本件僅由被上訴人單獨主張終止信託
    契約，自不生合法終止之效力。又李振清之繼承人，除兩造
    、參加人、乙○○及李達飛以外，尚有訴外人李賈慕敏（即
    李振清之配偶）、李達開（即李振清與李賈慕敏所之子）及
    李會君（即李振清之養女，與前二人以下合稱為李賈慕敏等
    3人），則系爭聲明書既未經全體繼承人同意，自不生協議
    分割遺產之效力。退步言之，縱系爭土地為兩造、參加人、
    乙○○、李達飛共有，惟系爭土地於67年1月10日已由上訴
    人單獨辦理所有權移轉登記，被上訴人遲至92年8月25日始
    提起本訴，其請求權已罹於15年時效而消滅等語，資為抗辯
    。原審為上訴人敗訴之判決，上訴人不服，提起上訴，聲明
    ：(一)原判決關於不利於上訴人部分廢棄。(二)被上訴人在第一
    審之訴及假執行之聲請均駁回。
四、經查兩造與參加人、乙○○、李達飛為同胞姐弟，其父李振
    清於65年4月21日死亡後，由兩造、參加人、乙○○、李達
    飛、李賈慕敏等3人共同繼承。又系爭土地原編為台北市士
    林區○○○○○段豬湖小段132、151、160、161、166地號
    ，原屬李振清所有，嗣於67年1月10日以繼承為原因登記為
    上訴人所有，嗣於80年間，上開土地經重測後編為台北市○
    ○區○○段116、117、119、120、191地號，嗣又於90年1月
    間經土地重劃編為台北市○○區○○段6小段61、61-1、68
    、74、78、78-1、78-2、78-3地號。又上訴人於87年7月9日
    與綺華公司簽訂土地買賣契約，將上開重劃前191地號土地
    以264,000,000元之價金出售予綺華公司，並將該土地於87
    年7月13日為台灣土地銀行設定最高限額230,000,000元之第
    1順位抵押權，又於87年7月14日為綺華公司設定最高限額7,
    000萬元之第2順位抵押權，嗣因該土地重劃為新安段6小段
    68、74地號土地時面積短少，上訴人與綺華公司乃於89年1
    月6日簽訂協議書，上訴人同意將上開61-1地號土地抵充短
    少之面積，另以4,360,820元之價金，增加出售上開61-1地
    號土地，是上訴人先後取得買賣價金合計為268,360,820元
    ，上訴人並已於92年1月23日將上開68、74地號土地辦畢所
    有權移轉登記予綺華公司。又被上訴人前以上訴人出售上開
    土地涉犯背信罪嫌，而向台灣台北地方法院檢察署（下稱台
    北地檢署）提起刑事告訴，案經本院刑事庭認定上訴人與乙
    ○○（未據告訴及起訴）共同犯有背信罪，而以92年度上易
    字第882號判決判處上訴人有期徒刑1年2月確定等情，有土
    地登記謄本、土地登記簿及本院92年度上易字第882號判決
    可稽（見台灣台北地方法院－下稱台北地院92年度重訴字第
    1492號卷第15至39頁，本院卷(一)第131至134、158至169頁）
    ，且為兩造所不爭執，復經本院調閱上開刑事案卷查明屬實
    ，均堪信為真實。
五、被上訴人主張系爭土地係屬兩造、參加人、乙○○及李達飛
    共有，所有權應有部分各1/5，惟為上訴人所否認，並以前
    詞置辯。經查：
  (一)兩造之被繼承人李振清於65年4月21日書立系爭遺囑，內載
    ：「…關於本人薄產部分：一陽明山土地名歸長子丙○○，
    收入供祭祖之用。二其餘所有財產及權產由長子丙○○及次
    子乙○○依法全權處理，其他人等不得有任何異議。三本人
    迄今未借欠其他人任何錢財」（見台北地院92年度重訴字第
    1492號卷第12、13頁）。又據證人即系爭遺囑之見證人谷名
    駒在上開刑事訴訟偵查中證稱：「（簽訂系爭遺囑）當時李
    振清的意思是由丙○○管理負責，因其他孩子都不在台灣…
    當時只有達夫在台灣，且達夫有自耕農的身分，所以土地由
    達夫管理」，「（李振清）沒有明確表示（把土地交給丙○
    ○的意思），他的意思就是土地歸祭祀之用」等語（見台北
    地檢署89年度偵字第13486號卷第40頁）；又於刑事訴訟審
    理中證稱：「當天4月21日我在現場，被繼承人李振清叫我
    幫他寫遺囑，被繼承人是我的老同事，我20日下午就到李振
    清的病房，當天晚上他叫我不要走，叫我住那邊，當天晚上
    12點叫我寫遺囑，李振清要我寫個稿子，他就拿查病房的板
    子，護士還問我們要做什麼，夜裡有我、李振清在病房裡面
    ，還有李恩玉在外面，李振清把意思告訴我，我把他的意思
    寫下來，寫完草稿後第二天早晨就通知律師還有昔日部屬，
    我幫他通知的，律師來了之後，和廣印、律師念了一遍就問
    李振清說你是不是這個意思，李振清說是的，遺囑是介景新
    律師代筆的」，「（遺囑提到陽明山的土地名歸長子丙○○
    ，收入歸祭祖之用是）因為乙○○在美國，國內只有甲○○
    、丙○○在，因為被告當時沒有工作，名歸長子就是讓他管
    理，當時沒有考慮產權」，「20日下午去看他時，他當時意
    識清楚，沒有意識不清楚的情況，別人念給他聽，他的意識
    很清楚」，「是（李振清口述遺囑，我幫他寫草稿）的，他
    當時精神狀況很清楚，我寫的都是李振清的意思」，「（遺
    囑內容要分三點寫）是（李振清的意思）」，「因為土地、
    房屋要分不同的處理，所以分點寫」，「（遺囑第一點關於
    陽明山土地收入歸祭祖用，丙○○）應該不能（自己任意處
    置）」，「（遺囑）是李振清把意思告訴我，我照著他意思
    寫的，事後有唸給李振清聽」、「（李振清)是 (有很明確
    的跟我說陽明山的土地給丙○○管理）」，「當時李振清是
    希望被告幫他照顧這塊地（所以遺囑寫名歸丙○○）」，「
    （陽明山名歸長子）是（為方便登記）」，「（收入歸祭祖
    用）是（意指管理）」，「是（因為處理方式不同，所以才
    分第一點、第二點）的，當初是為了辦理繼承登記，所以才
    由被告管理，且被告的父母埋在陽明山，所以祭祖收入才歸
    被告處理」，「（遺囑草稿）是（我寫）的，隔天由介律師
    謄過」等語（見台北地院91年度易字第166號卷(一)第86至93
    頁）；另證人介景新亦在上開刑事訴訟審理中證稱：「（李
    振清死亡時）我不在場，他寫遺囑時，是我代筆的」，「（
    系爭遺囑）這是代筆的，草寫之後我唸給他聽，他就邊點頭
    ，簽名」，「（有先寫好草稿）我只是照草稿謄寫，寫好之
    後到病房前面唸給他聽，他有點頭，當時他神智清楚，又有
    另外的人，怕我有鄉音，李（振清）是山東人，我是河南人
    ，又有一個人用山東鄉音唸一遍，他就簽名，但是不清楚，
    所以就蓋指印」，「（遺囑請我謄寫一遍是）慎重其事，當
    時他坐在病床上」，「（遺囑第一點）這個很重要，陽明山
    土地名歸長子，我覺得很有道理，因為有名就有實，實際上
    是大家共有，因為當時我瞭解，李振清的夫人已經葬在這裡
    ，這塊土地就是作為墓地，當然就是共用的，收入歸祭祀用
    ，這應該是有經過名家指點，因為登記為共有，十年後還是
    可以分割，所以登記為一人所有，他的意思是這塊地不要分
    割，當墓園，所以寫名歸不是只寫所有，重點在於名歸，而
    非所有」，「我認為是這樣（即名字登記為丙○○，實際上
    是大家的），否則會寫歸丙○○所有」，「根據字面上意思
    是，名歸丙○○，實際上是大家所有」，「我不知道（李振
    清有無親口說他不希望土地分割），我是根據字面上的意思
    認為是這樣」等語（見台北地院91年度易字第166號卷(二)第
    81至83、87頁）；又證人即系爭遺囑之見證人歐學賢亦證稱
    ：「簽（系爭遺囑）的過程，唸的時候由介律師唸，另一個
    人和廣印又唸，李振清點頭，唸完後，就在病房內簽名」，
    「（李振清當時神智）很清楚」，「我是當天早上接到電話
    ，到病房去就簽名」，「（簽遺囑時，谷名駒）在場，但是
    何時到我不知道，我是聽他自己講，他前一天晚上就在場」
    ，「（李振清與谷名駒是）長官部下（關係）」，「李振清
    會交代谷名駒幫他處理（文書）」，「（唸遺囑時）他是在
    病床上，靠著枕頭坐著，帶氧氣，他在聽，律師唸完後，同
    時和廣印又唸，李振清點頭，就開始簽名了，李振清簽名時
    ，手會抖就又按了手印，我們大家五、六人都簽字」等語（
    見台北地院91年度易字第166號卷(二)第96至98頁）。則依上
    開證述，堪認李振清就系爭遺囑第1點之真意，係希望維持
    系爭土地之完整性，以留供祭祀之用，然因當時參加人、乙
    ○○及李達飛均在國外，僅兩造在國內，因而指定由上訴人
    負責管理系爭土地，又為便利上訴人管理，故指定上訴人為
    系爭土地所有權之登記名義人，實則，系爭土地仍屬全體繼
    承人共有。是上訴人抗辯依系爭遺囑第1點所載，其得單獨
    繼承而取得系爭土地所有權全部云云，尚不足取。
  (二)證人即李振清之胞妹李恩玲固在上開刑事訴訟審理中證稱：
    「（系爭遺囑作成時我有）在場」，「65年早上6點多我到
    李振清的病房，看到他很不舒服，看到我的小哥哥李恩玉在
    場，還有李振清他的兒媳婦黃秀英也在場，然後我、李振清
    就講，要我的小哥哥趕快找律師寫遺囑，李振清的意思，陽
    明山土地給長子丙○○，陽明山土地所有的土地由被告接管
    。所以我小哥哥趕快到會客室找甲○○找律師，律師找來了
    ，就寫剛才那份遺囑，照著李振清的意思，是李振清自己陳
    述的，律師就照他的意思寫這份遺囑」，「（寫遺囑時谷名
    駒）不在場」，「我們開家庭會議時，結論就是把陽明山土
    地給長子」，「（系爭遺囑上面寫陽明山土地名歸長子丙○
    ○即是）所有權歸長子」，「（李振清）有（明確說出陽明
    山的土地所有權歸長子），他說名歸的意思就是指所有權」
    ，「（李振清口述遺囑時有）我、李恩玉、黃秀英（在場）
    」，「沒有其他人，律師也不在」，「（口述完了之後）李
    振清叫李恩玉找律師，再寫遺囑，律師來了之後，名歸長子
    丙○○名下」，「（律師）沒有（進病房）」，「 (律師)
    沒有（進去跟李振清確認意思）」，「李恩玉、律師到病房
    找李振清簽字，李振清看完之後，有名歸長子丙○○後就簽
    字」，「（遺囑）拿給李振清看，看得時候律師也唸給他聽
    ，他就簽名」，「（簽名時）李恩玉、我，黃秀英、律師四
    人（在病房）」，「（谷名駒、劉鴻湘、歐學賢）這些人是
    後面來的，他們直接到會客室裡面」，「（他們）沒有（跟
    李振清確認遺囑）」等語（見台北地院91年度易字第16 6號
    卷(一)第135、138至139、141至144頁）。惟查證人李恩玲所
    述李振清簽訂系爭遺囑之經過情形，核與證人谷名駒、介景
    新及歐學賢所述情節不符，且於65年5月22日及同年7月18日
    所召開之李振清親屬會議中，各該與會人員亦未明確表示系
    爭土地應歸由上訴人單獨繼承，此有該親屬會議紀錄可稽（
    見本院卷(一)第142至156頁），是尚難僅憑證人李恩玲之上開
    證詞，即足據以認定系爭遺囑第1點所載之真意係指由上訴
    人單獨繼承而取得系爭土地所有權全部。
  (三)李振清於65年4月21日死亡後，其繼承人中之李賈慕敏等3人
    即於65年5月1日書立拋棄證書，內載：「立拋棄證書人李賈
    慕敏、李達開、李會君因李公振清於65年4月21日病逝，其
    遺下陽明山之房地本人等雖有繼承權利，但自願拋棄歸由其
    他繼承人取得，因空口無憑，特立本拋棄證書為證」（見本
    院卷(一)第30頁）；嗣上訴人於66年12月13日書立系爭聲明書
    ，記載：「立聲明書人丙○○（以下簡稱本人）為先父李振
    清公所遺陽明山草山段山豬湖小段151、166、161、160、13
    2五筆，特自立聲明書如次：一基於父執輩吳立法委員延環
    之善意協調，並顧及同胞手足之情義，本人自願將上項全部
    土地分為本人與胞姊甲○○、胞弟乙○○、丁○○及胞妹李
    達飛五人所共有，各持五分之一，分合隨意，以期公平。二
    為便於土地過戶起見，上項全部土地均由先父名義過戶至本
    人名下，雖過戶本人名下，惟上條所列各人土地所有權仍維
    持不變，凡發生涉及胞姊甲○○等各持分五分之一土地所有
    權益之事項，本人自願放棄先訴抗辯權。三在台只有胞姊與
    我二人，上列土地由吾二人共同負責經營。四在上列諸條件
    下，本人自願放棄獨自繼承全部土地，分由五人共同所有，
    因此要求下列交換權益－即五人中任一人如欲經由售讓或贈
    與等途徑，以變更其持分之五分之一所有權時，其餘四人均
    有按公告地價並參酌市價給議承購之優先承購權，藉此維護
    先父遺留之產業，亦以保持先父母墓地之完整，無虞遷動，
    略盡孝思。五本聲明書致胞姊甲○○、胞弟乙○○、丁○○
    、胞妹李達飛」（見台北地院92年度重訴字第1492號卷第14
    頁）；嗣上訴人於67年1月10日以繼承為原因將系爭土地登
    記於其名下，復於70年4月16日與李賈慕敏（兼李達開及李
    會君之法定代理人）簽訂系爭協議書，內載：「一民國65年
    4月21日李公仙逝，遺產由其遺屬繼承，皆為『公同共有』
    。茲為期對遺產之使用處理方便，經調解協議依遺產各項（
    如遺產稅繳清證明書所列）分由兩方（甲、乙）各自『持分
    共有』。二甲方－李賈慕敏、李達開、李會君等三人，由李
    賈慕敏為甲方代表人。三乙方－甲○○、丙○○、乙○○、
    丁○○、李達飛等五人，由丙○○為乙方代表人。四協議標
    的：(一)陽明山上土地（含地上建物等）。(二)仁愛路房產。(三)
    天母房產。(四)金門街房產。(五)故宮計程車公司。(六)真北平所
    欠債款。五經協調甲乙兩方同意並確認各代表各該方繼承人
    等對以下遺產之劃分歸屬(一)仁愛路房產業經拍賣償債，餘款
    已分，不列計議。(二)天母與金門街房產歸甲方共有。(3)陽明
    山土地（含地上建物）及故宮計程車公司歸乙方共有。(四)真
    北平所欠債款由丙○○經管，俟有收回全歸乙方所有…」（
    見本院卷(一)第31頁）。則倘如上訴人所主張系爭土地係由上
    訴人單獨繼承，李賈慕敏等3人就系爭土地即無繼承權，彼
    等3人焉有再書立上開拋棄證書表示拋棄該部分繼承權利之
    必要？而上訴人又焉有於系爭聲明書及系爭協議書一再表明
    系爭土地為兩造、參加人、乙○○、李達飛共有之理？由此
    足徵依系爭遺囑所載，系爭土地僅係登記於上訴人名下，實
    際上仍屬全體繼承人共同繼承之遺產，而李賈慕敏等3人出
    具上開拋棄證書係表示同意將系爭土地及其上房屋分歸其他
    繼承人即兩造、參加人、乙○○及李達飛等5人，而依系爭
    聲明書所載，兩造及參加人、乙○○、李達飛先就系爭土地
    達成分割協議，由彼等各分得系爭土地所有權應有部分1/5
    ，被上訴人、參加人、乙○○、李達飛並同意分別將彼等就
    系爭土地所有權應有部分登記於上訴人名下，並委由上訴人
    經營，上訴人乃據以辦理系爭土地移轉登記，嗣再由上訴人
    代表被上訴人、參加人、乙○○、李達飛與李賈慕敏等3人
    簽訂系爭協議書，以完成全部遺產分割協議。是被上訴人據
    以主張其就系爭土地所有權應有部分1/5與上訴人成立信託
    契約，應屬可取。
  (四)上訴人雖不否認有簽訂系爭聲明書及系爭協議書之事實，惟
    抗辯系爭聲明書係遭被上訴人詐欺、脅迫所為，該聲明書業
    經兩造及乙○○同意作廢，而由乙○○撕毀；又系爭聲明書
    及系爭協議書未經參加人、乙○○及李達飛之同意，其所載
    內容均不生效力等語。惟查：
  1.被上訴人否認有詐欺或脅迫上訴人簽訂系爭聲明書之情事，
    而上訴人於上開刑事訴訟偵查中亦陳稱：系爭聲明書係兩造
    商量後寫的等語（見台北地檢署89年度偵字第13486號卷第
    21頁反面），此外，上訴人亦無法舉證證明系爭聲明書確係
    受被上訴人詐欺、脅迫所書立，是上訴人所為此部分之抗辯
    ，並不足取。
  2.證人李達飛在上開刑事訴訟審理中到庭證稱：「（陽明山的
    土地信託登記在被告名下），父親的遺囑就是信託遺囑，父
    親臨終時就有這樣的表示」，「被告有給我一份委任書，要
    我簽名後寄給他，說要繼承土地的事情」，「（委任事項）
    第一項是辦理房屋修建、繼承及出售」，「土地標示士林區
    ○○段豬湖小段132、166地號，這是遺囑所稱陽明山土地」
    ，「（委任書是）78年6月3日填寫的」，「（同意被告辦理
    ）繼承及出售（陽明山土地事宜）」，（當初要求簽委任書
    是因為）我有權利，否則被告自己就可以辦了」，「（系爭
    聲明書）姐姐甲○○寄給我的」，「有（說到土地是五人共
    有），且聲明書寫的很清楚」，「（系爭協議書）甲○○寄
    給我的」，「（父親去逝後），我姐姐（提過要委託被告的
    事情），我去委託姐姐處理遺產的事」，「通知爸爸過世後
    ，不是姐姐直接告訴我，而是丁○○通知我，我們都是由姐
    姐處理」等語（見台北地院91年度易字第166號卷(二)第6、13
    至16、18頁）；又參加人亦在上開刑事訴訟偵查中到庭證稱
    ：「據我了解，我父親的財產，在丙○○名下的，由他管理
    ，但依法律之規定，我父親的配偶賈慕敏可以取得財產，且
    我與達飛在國外，所以就委託姊姊甲○○表達我們委託處理
    的意思，由甲○○、丙○○、乙○○等人為乙方，賈慕敏為
    甲方簽協議書，處理財產」，「有看過（系爭聲明書），我
    們有收到影本，是甲○○寄給我們的」等語（見台北地檢署
    89年度偵字第13486號卷第37頁反面至38頁），足證參加人
    及李達飛確有委任被上訴人處理遺產事宜，而彼等於收受被
    上訴人所寄發系爭聲明書及系爭協議書後，均未為反對之意
    思，足見參加人與李達飛均同意系爭聲明書及系爭協議書所
    載內容。
  3.關於李振清之遺產，除系爭土地登記為上訴人所有外，其餘
    坐落台北市○○區○○段449-68、453-2、504-13地號土地
    及門牌號碼台北市○○路○段12巷18弄1號房屋已遭強制執行
    ；另坐落台北市○○區○○段458-4號土地及門牌號碼台北
    市○○街17巷7號4樓房屋、坐落台北市士林區○○○○段19
    5-4號土地及門牌號碼台北市○○○路51-2號房屋，均登記
    為李賈慕敏所有，並已由李賈慕敏出售予他人；又坐落系爭
    土地上門牌號碼為台北市士林區公館里90、91、91-1、91-2
    號房屋（嗣改編為台北市○○○路205巷21、23、23-1、23-
    2號）由兩造、參加人、乙○○、李達飛共同繼承，所有權
    應有部分各1/5；又故宮計程車行股份有限公司之股份出售
    所得價金亦由兩造、參加人、乙○○、李達飛平分，此為上
    訴人所自認（見本院卷(一)第38至39頁、卷(二)第20至21頁），
    並為被上訴人所不爭執（見本院卷(二)第37、72頁反面至73頁
    ），且有遺產明細表、土地登記簿、建築改良物登記簿及建
    物登記謄本可證（見本院卷(一)第4、46至125、158至169頁）
    ，而上開遺產分配情形核與系爭協議書所載內容大致相符。
    又查上訴人於出售系爭68地號等3筆土地後，即將所得部分
    價款分別匯款美金20萬元予參加人、匯款美金10萬元予李達
    飛、匯款1,000萬元予被上訴人及給付乙○○900萬元，此亦
    為兩造所不爭執（見原審卷第96頁、本院卷(一)第42頁）。由
    此益徵參加人、乙○○、李達飛確均同意依系爭聲明書及系
    爭協議書所載內容分割遺產。
  4.上訴人雖抗辯其係基於手足情誼，為資助兄弟姐妹之生活費
    用而為上開匯款行為，實與出售系爭土地無關等語，並提出
    參加人於89年1月25、同年2月17日之信函及李達飛於同年2
    月4日、同年2月16日之信函為證（見本院卷(一)第135至139頁
    、卷(二)第29至30頁）。惟查上訴人在上開刑事訴訟偵查中係
    陳稱：「是 (將上開191地號土地賣掉），因為綺華公司要
    整體開發，錢我已拿到23,000萬元，我與弟弟都已分得，但
    我姐 (指被上訴人）有取得這筆土地上的房屋補償費1,000
    萬元，因我父親遺囑是說土地歸我處理，其他財產我與我弟
    處理，這次房子拆掉，錢有分他們，我弟妹共分得1,000萬
    元」等語（見台北地檢署89年度偵字第13486號卷第21頁反
    面至22頁），其所為此部分之陳述已與其在本院所為上開抗
    辯不符；且核與證人即辦理系爭土地重劃業務之郭文生在偵
    查中證稱：「（重劃土地）是（包括上開191地號土地）」
    ，「丙○○所有的土地（即上開）116、120、119、117地號
    都在本件重劃計劃內」，「我們是依重劃計畫規定處理，上
    面規定如有涉及公共工程的開闢及水土保持計劃的建物都要
    拆除」，「目前拆除費用尚未發放，依台北市政府估價，本
    件…拆除補償費應是1,865,035元」等情亦不相符（見台北
    地檢署89年度偵字第13486號卷第121頁）。又李達飛上開89
    年2月4日信函僅記載：「…達英說你們要我地址及銀行戶號
    ，此信內附銀行戶號及銀行電匯號碼。謝謝您們多年費心經
    營爸的產業…」，而其上開89年2月16日信函則記載：「今
    收到銀行通知，收到外匯$49980.00美元，所以告知您們…
    」，均無從據以認定上訴人匯款予李達飛係為資助其生活費
    用。又依參加人上開89年1月25日信函所載，參加人僅係將
    其銀行帳號告知上訴人，並無央求上訴人資助金錢之意；另
    參加人上開89年2月17日信函則係記載：「…沒想到今年過
    了新年，您們就因處理了山上的地而能匯了錢給我們，我們
    總算除去這個如山的債務…」，又參加人於上開刑事訴訟偵
    查中亦到庭證稱：「有（收到丙○○匯的）20萬美金，達夫
    電話給我，說是處理陽明山土地的錢」，「就是因為有之前
    與我後母賈慕敏協議書，知道我們都有陽明山土地的權利，
    他也承認，所以才會匯錢給我」等語（見台北地檢署89年度
    偵字第13486號卷第42頁反面），顯見上訴人確係因出售系
    爭61-1地號等3筆土地而將所得部分價金匯款予參加人。是
    上訴人抗辯其係基於手足情誼，為資助彼等生活費用而給付
    上開金錢云云，尚不足取。
  5.證人乙○○固在本院到場證稱：「陽明山土地在遺囑上記載
    由長子即上訴人單獨繼承，實際上上訴人擁有所有權，一切
    以遺囑為依歸」，「聲明書我早在沒開庭前就已看到，原本
    被我撕毀」，「（陽明山土地有部分賣掉）當時我在國內所
    以知道，在我哥哥要求下我有參與契約之訂定，簽約時我有
    在場。事後我沒有分到錢，我哥哥有給我錢，給了我大約7
    、8百萬元，詳細數字我忘記了。因為大家都是兄弟姊妹，
    哥哥是基於愛護弟妹之原因，賣了土地後，給我這些錢，我
    相信他也有給其他弟妹錢，但詳細情形我不知道，因我哥哥
    沒有告訴我」，「沒有（授權丙○○與李賈慕敏談遺產分割
    事宜）」，「（父親過世後，全體繼承人）沒有（談過遺產
    分割問題）。我不知道何人在處理遺產，因我人在國外」等
    語（見本院卷(二)第46至47頁）。惟查證人乙○○在上開刑事
    訴訟偵查中先係證稱：沒有見過系爭聲明書等語（見台北地
    檢署89年度偵字第13486號卷第38頁反面）；嗣又改稱「可
    能是在68年，我從美國回來，我在甲○○那看過的 (聲明書
    ），我看過以後非常生氣，為何先母的遺產已拿去了，還用
    我名義要脅達夫簽名，丙○○以為我也這樣要求，才會簽這
    份聲明書，我姐一鳳覺得理虧，就把正本拿出來，由我撕掉
    」，「她理虧，當然同意（撕掉聲明書），且我也沒有這個
    意願」等語（見台北地檢署89年度偵字第13486號卷第39頁
    ）；其後又於審理中證稱：「我接到我哥哥的來信，說我姐
    姐逼他寫一份聲明書，每次要動用陽明山的土地要經過五人
    的同意，且陽明山土地是我們五人共有，當時我非常生氣，
    所以1978年我回國，我回國到我姐姐處質問她，第一，為何
    沒有經過我的同意以欺騙手法逼哥哥寫聲明書，且說我們五
    人每人1/5…當時我姐姐把我叫到廚房說，被告就是忠厚老
    實，怕外界欺騙他，所以才叫他寫聲明書，我說他都40幾歲
    了，我是這種情況下才見過這份聲明書，我當時反對這份聲
    明書，我不容許這種欺騙行為」，「我跟甲○○說，若你不
    拿出來讓我撕毀，我就要控告你欺騙，我姐姐知道理虧，甲
    ○○就當我、我哥哥的面撕毀作廢這份聲明書」等語（見台
    北地院91年度易字第166號卷(一)第149至150頁），嗣又改稱
    ：「（系爭聲明書）由甲○○拿給我，我親自撕毀」等語（
    見同卷第152頁），則證人乙○○所為證詞前後不一，已難
    盡信；且核與上訴人在偵查中陳稱：「（系爭聲明書）因為
    我弟弟（指乙○○）不同意，在我姊姊家，當我們3人的面
    將正本撕掉，但我姊姊說他有影本，你撕掉沒關係」，「乙
    ○○回國後，跟甲○○在她家，把原本要回來，達天不同意
    ，就撕掉，當時甲○○還說撕掉原本沒關係，我有影印」等
    情亦不相符（見台北地檢署89年度偵字第13486號卷第21頁
    反面、40頁反面）；復經參諸上訴人係與乙○○共同處理系
    爭61-1地號等3筆土地之買賣事宜，此經證人即綺華公司經
    理楊仲仁在上開刑事訴訟偵查及審理中證述屬實（見台北地
    檢署89年度偵字第13486號卷第96頁、台北地院91年度易字
    第166號卷(二)第231至238頁），且經本院刑事庭認定證人乙
    ○○與上訴人係上開背信罪之共同正犯，已如前述，是證人
    乙○○所為上開證詞，顯係迴護上訴人之詞，難信為真實。
    故上訴人執此抗辯系爭聲明書業經被上訴人同意而撕毀作廢
    云云，自不足取。
  (五)上訴人雖又抗辯依系爭聲明書所載及被上訴人之主張，應係
    被上訴人、參加人、乙○○及李達飛四人共同與上訴人成立
    信託契約，故有關委託人之權利行使，應由彼等四人共同為
    之等語。惟查系爭聲明書已載明系爭土地雖登記於上訴人名
    下，惟係由兩造、參加人、乙○○及李達飛五人共有，持分
    各1/5，分合隨意，且如其中任一人欲讓售或贈與其持分時
    ，其餘四人有優先承購權，由此足見被上訴人、參加人、乙
    ○○及李達飛雖就彼等對於系爭土地之權利同時與上訴人成
    立信託契約，然彼等仍得單獨行使其委任人之權利，故應認
    被上訴人、參加人、乙○○及李達飛係分別就其對系爭土地
    之權利與上訴人成立信託契約。又被上訴人在原審93年9月8
    日言詞辯論時係陳稱：「我們是主張共同信託關係，大家事
    先協議好如何分配，之後才寫聲明書（即系爭聲明書），是
    自己就自己的1/5與被告成立信託關係」（見原審卷(二)第14
    頁），已表明被上訴人、參加人、乙○○及李達飛係各自就
    其對系爭土地所有權應有部分1/5分別與上訴人成立信託關
    係，是上訴人執此主張被上訴人、參加人、乙○○及李達飛
    係共同與上訴人成立信託契約云云，亦不足取。
六、按信託契約係因委託人信賴受託人代其行使權利而成立，故
    委託人有隨時終止信託契約並請求受託人返還信託財產之權
    利。經查被上訴人就系爭土地所有權應有部分1/5與上訴人
    間成立信託契約，已如前述，依前揭說明，被上訴人自得隨
    時終止該信託契約，請求上訴人返還信託物。又查被上訴人
    主張以本件起訴狀繕本之送達向上訴人為終止上開信託契約
    之意思表示，該起訴狀繕本已於92年9月3日送達於上訴人，
    有送達證書可憑（見台北地院92年度重訴字第1492號卷第42
    頁），是兩造間之信託關係於92年9月3日即已終止。又查系
    爭61-1地號等3筆土地業經上訴人以價金268,360,820元出售
    予綺華公司，已如前述，則依被上訴人就該等土地所有權應
    有部分1/5計算，被上訴人應分得53,672,164元（計算式為
    ：268,360,820元÷5=53,672,164），扣除上訴人已給付被
    上訴人之10,000,000元，被上訴人尚得請求上訴人給付43,
    672,164元。又如原判決附表所示土地部分，迄仍信託登記
    於上訴人名下，此為兩造所不爭執，是被上訴人請求上訴人
    將該部分土地所有權應有部分各1/5移轉登記予被上訴人，
    亦屬有據。又依民法第128條前段規定，消滅時效，自請求
    權可行使時起算。經查被上訴人係於92年8月25日提起本件
    訴訟（見台北地院92年度重訴字第1492號卷第5頁），而兩
    造間之信託契約係於92年9月3日終止，則被上訴人基於信託
    之法律關係而為本件請求，顯未逾消滅時效，是上訴人抗辯
    被上訴人本件請求權已罹於15年時效而消滅云云，自不足取
    。
七、綜上所述，被上訴人依據信託之法律關係，請求上訴人將如
    原判決附表所示土地所有權應有部分各1/5移轉登記予被上
    訴人，並給付43,672,164元及自起訴狀繕本送達之翌日即92
    年9月4日起算之法定遲延利息，為有理由，應予准許。（本
    院既認被上訴人依據信託之法律關係所為本件請求為有理由
    ，則就被上訴人另依不當得利之法律關係請求上訴人給付
    43,672,164元本息，及依民法第767條規定請求上訴人辦理
    上開土地移轉登記是否為有理由，自無庸再予論述，附此敘
    明。）從而，原審所為上訴人敗訴之判決，核無違誤，上訴
    意旨指摘原判決不當，求予廢棄改判，為無理由，應予駁回
    。
八、至兩造其餘之攻擊或防禦方法及未經援用之證據，經本院斟
    酌後，認為均不足以影響本判決之結果，自無逐一詳予論駁
    之必要，併此敘明。
九、據上論結，本件上訴為無理由，依民事訴訟法第449條第1項
    、第78條，判決如主文。
中　　華　　民　　國　　96　　年  　11 　月　　27  　日
                    民事第四庭
                        審判長法  官  張劍男
                              法  官  陳昆煇
                              法  官  彭昭芬
正本係照原本作成。
如不服本判決，應於收受送達後20日內向本院提出上訴書狀，其
未表明上訴理由者，應於提出上訴後20日內向本院補提理由書狀
（均須按他造當事人之人數附繕本）上訴時應提出委任律師或具
有律師資格之人之委任狀；委任有律師資格者，另應附具律師資
格證書及釋明委任人與受任人有民事訴訟法第466條之1第1項但
書或第2項（詳附註）所定關係之釋明文書影本。
中　　華　　民　　國　　96　　年　　11　　月　　30　　日
                      　　　　書記官  丁華平
附註：
民事訴訟法第466條之1（第1項、第2項）：
對於第二審判決上訴，上訴人應委任律師為訴訟代理人。但上訴
人或其他法定代理人具有律師資格者，不在此限。
上訴人之配偶、三親等內之血親、二親等內之姻親，或上訴人為
法人、中央或地方機關時，其所屬專任人員具有律師資格並經法
 院認為適當者，亦得為第三審訴訟代理人。
